臺灣彰化地方法院刑事判決
111年度訴字第465號
公  訴  人  臺灣彰化地方檢察署檢察官
被      告  許志仲


上列被告因加重詐欺等案件，經檢察官提起公訴（111年度偵字
第3394號），被告就被訴事實為有罪之陳述，經本院合議庭裁定
由受命法官獨任進行簡式審判程序，茲判決如下：
    主    文
甲○○三人以上共同犯詐欺取財罪，處有期徒刑壹年貳月。
未扣案之犯罪所得新臺幣玖佰玖拾元沒收，於全部或一部不能沒
收或不宜執行沒收時，追徵其價額。
    犯罪事實及理由
一、犯罪事實
　　甲○○於民國110年不詳時間加入通訊軟體飛機Telegram暱稱
    「司馬懿」、「馮迪索」、曾品軒及其他真實姓名年籍不詳
    等成年成員所組成之3人以上以實施詐術為手段，具有持續
    性、牟利性及有結構性之詐欺集團犯罪組織，於該詐欺集團
    中負責擔任提領贓款上繳予收水車手，並取得報酬之任務(
    甲○○涉犯組織犯罪防制條例部分，另由本院110年度訴字第7
    08號、第821號、第920號、第923號、第1040號合併審理及
    判決，非本案起訴範圍）。該詐欺集團成員先以家庭代工為
    由，於111年6月21日取得少年葉Ｏ羽所申辦之中華郵政股份
    有限公司關西郵局帳號0000000-0000***帳戶之提款卡（詐
    欺集團成員領取內有上開郵局帳戶提款卡之包裹部分，非本
    案起訴範圍），且將該提款卡交予甲○○。甲○○即與上開成員
    共同意圖為自己不法所有，基於3人以上共同詐欺取財及掩
    飾、隱匿詐欺犯罪所得之來源、去向及所在之犯意聯絡，由
    詐欺集團不詳成員先於110年6月22日下午某時致電乙○○，假
    冒「生活倉庫網站」、銀行員工，表示因工作人員操作錯誤
    ，造成訂單重複，會有銀行人員協助處理指示操作網路銀行
    匯款云云，乙○○信以為真而陷於錯誤，依指示匯款多筆金額
    ，其中於110年6月22日下午6時37分、同日時40分，分別匯
    款新臺幣（下同）49,987元、49,049元至上開郵局帳戶。甲
    ○○隨即經由詐騙集團成員透過工作機內飛機通訊軟體指示，
    持前述郵局帳戶提款卡，依序於110年6月22日下午6時43分
    、同日時44分，在彰化縣○○鎮道○路000號道周郵局提款機，
    分別提領60,000元、39,000元，並將所提領贓款依指示交付
    予上手，而層轉上繳詐欺集團上游成員。其等以此方式取得
    財物並層層轉交上手，而掩飾、隱匿此部分詐欺所得之款項
    真正去向，甲○○因此取得提領款項1%之報酬。嗣警方調閱上
    開帳戶交易明細發現異常，通知匯款人乙○○說明匯款原因，
    始循線查悉上情。
二、證據
　㈠被告甲○○於警詢、偵查及本院審理中之自白。
　㈡證人即共犯曾品軒警詢中之證述，證人即被害人乙○○警詢中
    之指述。
　㈢指認犯罪嫌疑人紀錄表、葉Ｏ羽所申辦之上開郵局帳戶開戶基
    本資料、客戶歷史交易清單、提款機監視器畫面擷取照片、
    存摺存款歷史明細批次查詢列印資料、中華郵政股份有限公
    司111年5月4日儲字第1110133037號函檢送之開戶基本資料
    、客戶歷史交易清單、110年度少連偵字第123號起訴書書類
    查詢列印資料及另案即本院110年度訴字第708號等案件卷附
    之彰化縣警察局和美分局扣押筆錄、扣押物品目錄表、扣押
    物品收據影本等件在卷可佐。
三、論罪科刑
  ㈠按洗錢防制法所稱洗錢，指下列行為：一、意圖掩飾或隱匿
    特定犯罪所得來源，或使他人逃避刑事追訴，而移轉或變更
    特定犯罪所得。二、掩飾或隱匿特定犯罪所得之本質、來源
    、去向、所在、所有權、處分權或其他權益者。三、收受、
    持有或使用他人之特定犯罪所得，洗錢防制法第2條定有明
    文。而現行洗錢防制法第14條第1項之一般洗錢罪，祇須有
    同法第2 條各款所示行為之一，而以同法第3 條規定之特定
    犯罪作為聯結即為已足；倘行為人意圖掩飾或隱匿特定犯罪
    所得來源，而將特定犯罪所得直接消費處分，甚或交予其他
    共同正犯，或由共同正犯以虛假交易外觀掩飾不法金流移動
    ，即難認單純犯罪後處分贓物之行為，應仍構成新法第2條
    第1或2款之洗錢行為（最高法院109年度臺上字第57號、第4
    36號判決意旨參照）。查被告及其他詐欺集團成員共同詐騙
    被害人乙○○，使被害人將款項匯入詐欺集團成員所指定之帳
    戶，構成刑法第339條之4第1項第2款之加重詐欺取財罪，該
    條項為法定刑1年以上7年以下有期徒刑之罪，核屬洗錢防制
    法第3條第1款所規定之特定犯罪，依前所述，被害人受詐騙
    而陷於錯誤，依指示匯款至葉Ｏ羽之郵政帳戶即本案人頭帳
    戶後，被告依其行為分擔模式，先行拿取該人頭帳戶提款卡
    前往提款，再將所提領款項依指示轉交其他詐欺集團成員，
    以此迂迴之方式將詐欺所得款項層層上繳詐欺集團上游成員
    ，其目的顯在製造金流斷點，使偵查機關難以追查金流，藉
    以隱匿詐欺犯罪所得之去向、所在，揆諸上開說明，被告所
    為除該當刑法第339條之4第1項第2款之加重詐欺取財罪外，
    另亦該當洗錢防制法第14條第1項之一般洗錢罪。
　㈡是核被告所為，係犯刑法第339 條之4第1項第2款之3人以上
    共同犯詐欺取財罪及洗錢防制法第14條第1 項之一般洗錢罪
    。又被告夥同詐欺集團成員所為之加重詐欺取財及一般洗錢
    犯行，旨在詐得被害人之財物，係在同一犯罪決意及預定計
    畫下所為階段行為，因果歷程並未中斷，應僅認係一個犯罪
    行為，是被告係以一行為同時犯加重詐欺取財罪及一般洗錢
    罪，為想像競合犯，應依刑法第55條規定，從一重依刑法第
    339 條之4 第1 項第2 款之3人以上共同犯詐欺取財罪論處
    。
　㈢被告參與本案詐欺犯行，雖未親自實施電話詐騙行為，而推
    由同詐欺集團之其他成員為之，但被告與其他詐欺集團不詳
    成員之間，就上開犯行分工擔任層轉遭詐騙款項之任務，堪
    認被告與上開參與犯行之詐欺集團不詳成員間，各具有相互
    利用之共同犯意，而各自分擔部分犯罪行為。是被告就所犯
    上開加重詐欺等犯行，具有犯意聯絡與行為分擔，為共同正
    犯。
　㈣洗錢防制法第16條第2項固規定：犯前2條之罪，在偵查或審
    判中自白者，減輕其刑。查被告雖於偵查及本院審理中，自
    白參與上開犯行，然被告既從一重之刑法加重詐欺罪處斷，
    且該重罪並無法定減刑事由（參照最高法院108年度臺上大
    字第3563號裁定、110年度臺上字第1648號判決意旨），自
    無從再適用上開條項規定減刑（但於量刑時一併審酌），附
    此敘明。　
  ㈤爰審酌被告自陳：弘光科大肄業之智識程度，目前受僱從事
    弱電工程，日薪約1,400元，育有2名子女，分別12歲、2歲
    ，均由其妻照顧，其需扶養子女等家庭生活經濟狀況（參本
    院卷第63頁）；其正值壯年，卻不思正途賺取所需，竟貪圖
    可輕鬆得手之不法利益，參與詐欺集團犯罪組織，擔任車手
    而分領報酬之工作，利用被害人對人信任之心理，而冒用網
    購商家、銀行員工名義為本案犯行，並以迂迴之方式將詐欺
    所得上繳詐欺集團，隱匿詐欺所得之所在、去向，致被害人
    受有財產損失，嚴重損害金融秩序、社會成員間之互信基礎
    ，與檢警追查不法犯罪之便利性，就整體詐欺取財犯罪之階
    層分工及參與程度而言，非共犯結構之主導或核心地位，而
    為擔任第一線提領款項之角色，兼衡其參與經手部分之被害
    人交付款項金額，與所獲利情形，犯後坦承犯行及被告在本
    案犯罪期間，因同類犯行，經檢察官另行起訴，而由其他法
    院另案審理，考量上開各案之罪質、行為態樣、手段、動機
    、犯罪期間均雷同，然被告卻因檢察官分別起訴而遭分別判
    刑，於另案已賠償部分被害人，而本案被害人僅1人，被告
    亦於本院審理中表示願意與被害人和解，嗣於辯論終結後與
    被害人調解成立，有被告陳報其另案還款資料、本院調解程
    序筆錄1份在卷可稽，可見其已勉力填補損害，爰於本案宣
    告刑之考量上，一併審酌，而量處如主文第一項所示之刑。
四、沒收
  ㈠按犯洗錢防制法第14條之罪，其所移轉、變更、掩飾、隱匿
    、收受、取得、持有、使用之財物或財產上利益，沒收之，
    同法第18條第1項定有明文。查本案被告所犯一般洗錢罪，
    其移轉、掩飾之現金，固均為洗錢之標的，然其所收取之贓
    款，被告已交付其他詐欺集團成員，業據被告自陳在卷，該
    現金既已由其他詐欺集團成員拿取，而上繳予其他詐欺集團
    上游成員，且依卷存證據資料所示，無證據證明被告對於洗
    錢標的，現有支配占有，或實際管領，依法自無從對被告宣
    告沒收該等洗錢標的。
  ㈡另按「犯罪所得，屬於犯罪行為人者，沒收之」、「前2項之
    沒收，於全部或一部不能沒收或不宜執行沒收時，追徵其價
    額」刑法第38條之1 第1項前段、第3項分別定有明文。而最
    高法院往昔採連帶沒收共同正犯犯罪所得之相關見解，已不
    再援用或不再供參考，並改採共同正犯間之犯罪所得應就各
    人實際分受所得部分而為沒收（最高法院104年度第13次刑
    事庭會議決議參照）。準此，被告與其他集團成員雖向被害
    人行騙，而由被告提領99,000元，惟被告於警詢中稱：報酬
    為提領款項的2%等語（參警卷第3頁）；於本院審理中則稱
    ：報酬是領出來的金額1%至2%等語（參本院卷第54頁）。被
    告歷次關於犯罪所得之供述不一，然卷內並無其他證據可資
    證明被告此部分犯罪所得之實際數額，依罪證有疑利於被告
    原則，應認被告此部分犯罪所得為提領款項之1%（99,000元
    ×1%＝990元）。互核被害人遭詐騙所匯款項及被告賠償之數
    額，該未扣案之犯罪所得，並未實際合法發還被害人，且該
    沒收之宣告對被告而言，難謂過苛，而無過苛調節條款之適
    用餘地，應依刑法第38條之1第1項前段、第3項規定，諭知
    沒收，並於全部或一部不能沒收或不宜執行沒收時，追徵其
    價額。
  ㈢另按供犯罪所用、犯罪預備之物或犯罪所生之物，屬於犯罪
    行為人者，得沒收之；前二項之沒收，於全部或一部不能沒
    收或不宜執行沒收時，追徵其價額。刑法第38條第2項前段
    、第4項亦有明文。而查，被告於事發當時所使用之行動電
    話（蘋果廠牌IPHONE手機1支〔含0000000000號SIM卡1張〕）
    業經另案查扣一情，此據被告陳明在卷（參本院卷第54頁、
    第62頁），並有彰化縣警察局和美分局扣押筆錄、扣押物品
    目錄表、扣押物品收據附卷可佐（參本院卷第41-47頁），
    且經另案判決宣告沒收，故沒收與否，於本案實欠缺刑法上
    之重要性，爰依刑法第38條之2第2項之規定，不予宣告沒收
    。
據上論斷，應依刑事訴訟法第273條之1第1項、第299條第1項前
段、第310條之2、第454條第1項，洗錢防制法第14條第1項，刑
法第11條前段、第28條、第339條之4第1項第2款、第55條前段、
第38條之1第1項前段、第3項、第38條之2第2項，刑法施行法第1
條之1第1項，判決如主文。
本案經檢察官賴志盛提起公訴，檢察官陳靚蓉到庭執行職務。
中　　華　　民　　國　　111 　年　　7 　　月　　4 　　日
                    刑事第六庭  法  官  呂美玲
以上正本證明與原本無異。
如不服本判決應於收受判決後20日內向本院提出上訴書狀，並應
敘述具體理由。其未敘述上訴理由者，應於上訴期間屆滿後20日
內向本院補提理由書( 均須按他造當事人之人數附繕本) 「切勿
逕送上級法院」。
告訴人或被害人對於判決如有不服具備理由請求檢察官上訴者，
其上訴期間之計算係以檢察官收受判決正本之日期為準。
中　　華　　民　　國　　111 　年　　7 　　月　　4 　　日
                                書記官  鍾宜津
論罪科刑附錄法條：
洗錢防制法第14條
有第二條各款所列洗錢行為者，處7年以下有期徒刑，併科新臺
幣5百萬元以下罰金。
前項之未遂犯罰之。
前二項情形，不得科以超過其特定犯罪所定最重本刑之刑。
中華民國刑法第339條之4
犯第339條詐欺罪而有下列情形之一者，處1年以上7年以下有期
徒刑，得併科1百萬元以下罰金：
一、冒用政府機關或公務員名義犯之。
二、三人以上共同犯之。
三、以廣播電視、電子通訊、網際網路或其他媒體等傳播工具，
    對公眾散布而犯之。
前項之未遂犯罰之。